臺灣板橋地方法院民事判決　　　　　　　　 94年度訴字第4號
原　　　告　甲○○○
訴訟代理人　張瑞釗律師
被　　　告　乙○○
上列當事人間請求侵權行為損害賠償事件，經本院刑事庭移送前
來（附民案號：93年度交簡附民字第87號，刑事案號：93年度交
簡字第583號）本院於中華民國94年4月26日言詞辯論終結，判決
如下：
    主      文
被告應給付原告新臺幣陸拾萬貳仟伍佰伍拾玖元及自民國九十
三年八月二十一日起至清償日止，按週年利率百分之五計算之利
息。
原告其餘之訴駁回。
訴訟費用由被告負擔十分之二，餘由原告負擔。
本判決第一項於原告以新臺幣貳拾貳萬元為被告供擔保後，得假
執行；但被告如於執行標的物拍定、變賣或物之交付前，以新臺
幣陸拾萬貳仟伍佰伍拾玖元為原告預供擔保，或將請求標的物
提存，得免為假執行。
原告其餘假執行之聲請駁回。
    事實及理由
一、原告於92年8 月27日發生本件車禍致右脛骨骨折，約1 個月
    後之92年10月1 日續發顱內出血，至今無法獨立行走，日常
    生活需人照顧，無法恢復原來之功能，並因重度肢障而領有
    殘障手冊等情，固有原告提出之診斷證明書1 件及殘障手冊
    影本1 件在卷可按（見本院卷第44頁至第45頁），惟查原告
    訴訟代理人當庭表明原告目前有意識能力，雖不會走路，惟
    可以講話，且意識很清楚（見本院卷第51頁），且觀諸原告
    提出之殘障手冊確實記載其為肢障，並無智能或意識方面之
    障礙，而僅屬肢體障礙，原告自屬有訴訟能力，合先敘明。
二、原告主張：被告於民國92年8 月27日下午3 時45分許，駕駛
    車號HT─3898號自用小客車，由臺北縣三重市修德國小體育
    館前，往學校大門方向倒車，應注意汽車倒車時，應顯示倒
    車燈光或手勢後，謹慎緩慢倒車，並應注意其他車輛及行人
    ，而依當市天候晴朗、日間有照明、路面乾燥、無缺陷且無
    障礙物及視距良好等情形，並無不能注意之情形，竟未注意
    ，貿然倒車，撞及原告騎乘由學校大門左轉駛向體育館方向
    之車號QFU ─852 號輕型機車，致原告人車倒地，受有右脛
    骨骨折、顱內出血、蜘蛛膜下腔出血、併發腦水腫之傷害，
    被告過失傷害之犯行，經臺灣板橋地方法院檢察署檢察官聲
    請簡易判決處刑，原告自得請求被告賠償因車禍所生之損害
    。原告因本件車禍致受有醫藥費用新臺幣（下同）529,213
    元、看護費用457,100 元、92年9 月1 日起至93年8 月31日
    止不能工作之損害780,000 元（原告每月薪資65,000元，計
    算1 年之薪資）、慰撫金1,300,000 元等語，爰依民法第
    184 條第1 項前段、第193 條第1 項、第195 條第1 項前段
    之規定，聲明求為判決：(一)被告應賠償原告3,066,313 元及
    自起訴狀繕本送達翌日起至清償日止，按年息5%計算之利息
    ；(二)陳明願供擔保請准宣告假執行。
三、被告則以：原告因本件車禍僅受有右脛骨骨折之傷害，此觀
    原告於車禍發生後取得之診斷證明書亦僅載有「右脛骨骨折
    」之傷害，至原告於92年10月1 日住院求診時，係因左腳乏
    力，與因車禍所受之右脛骨骨折傷害結果不同，且原告蜘蛛
    模下腔出血經血管攝影顯示原因為顱內動脈瘤破裂所致，並
    非外傷性之顱內血腫，足證原告於車禍發生後數月始發生之
    腦部受傷係因其自身健康情況所致，與車禍間並無因果關係
    ；又被告於事發當時甫啟動車輛，確實看著後視鏡與後照鏡
    謹慎緩慢倒車，詎原告突然騎車快速衝出，顯未注意車前狀
    況，原告亦應負責等語，資為抗辯，爰聲明求為判決：原告
    之訴駁回。
四、兩造於本院94年4 月26日言詞辯論期日當庭協議簡化爭點，
    其不爭執及爭執之事項如下：
  (一)兩造不爭執之事項：
    1.被告於92年8月27日下午3時45分許，駕駛車號HT─3898號
      自用小客車，由臺北縣三重市修德國小體育館前，往學校
      大門方向倒車，適任職於修德國小之老師甲○○○騎乘車
      號QFU－852號輕型機車由學校大門駛入後左轉朝體育館方
      向駛來，乙○○駕駛前開自用小客車倒車閃避不及，不慎
      與甲○○○所騎乘之前開機車發生擦撞，致甲○○○人車
      倒地，因而受有右脛骨骨折之傷害；嗣甲○○○於92年10
      月1 日因顱內出血，導致言語表達障礙，肢體無力，被告
      就車禍之發生有過失。
    2.原告提出之診斷證明書（偵查卷第12頁、第29頁）及醫藥
      費用單據（附民卷第9頁至第34頁）均為真正。
    3.原告提出看護費用單據（附民卷第35頁）形式上為真正。
    4.臺北市立聯合醫院94年2月1日函（見本院卷第13頁）、94
      年3月21日函（見本院卷第39頁）形式上均為真正。
    5.原告於車禍後，自92年8 月28日至92年9 月15日、及92年
      9 月15日至92年11月28日申請兩時段公傷假，公傷假期間
      原告除導師費扣予代課老師外，其餘薪資69,190元均依規
      定照支，嗣原告提前申請專案退休，於92年10月16日核准
      生效。
    6.原告最高學歷為師專畢業，原係三重市修德國小老師，每
      月薪資約70,000元。
    7.被告最高學歷為大學畢業，目前擔任蘆洲市三民高中老師
      ，每月薪資約新台幣50,000元。
    8.本件訴訟標的法律關係為：侵權行為損害賠償請求權。
  (二)兩造爭執之事項：
    1.原告於92年10月1日所受顱內出血之傷害，是否係因車禍
      所致？與車禍間有無相當因果關係？
    2.原告有無與有過失？如有過失，其過失比例為若干？
    3.原告得請求損害賠償之金額為若干？得請求醫藥費用若干
      ？看護費用若干？是否得請求自92年9 月1 日起至93年8
      月31日止之工作損失780,000元？原告請求1,300,000元慰
      撫金是否過高？
五、原告主張被告於92年8 月27日下午3 時45分許，駕駛車號HT
    ─3898號自用小客車，由臺北縣三重市修德國小體育館前，
    往學校大門方向倒車，適任職於修德國小之老師甲○○○騎
    乘車號QFU －852 號輕型機車由學校大門駛入後左轉朝體育
    館方向駛來，乙○○駕駛前開自用小客車倒車閃避不及，不
    慎與甲○○○所騎乘之前開機車發生擦撞，致甲○○○人車
    倒地，因而受有右脛骨骨折之傷害；嗣甲○○○於92年10月
    1 日因顱內出血，導致言語表達障礙，肢體無力，被告就車
    禍之發生有過失之事實，業據原告提出診斷證明書1 件、臺
    灣板橋地方法院檢察署檢察官聲請簡易判決處刑書影本1 件
    ，復據本院依職權調閱本院93年度交簡字第583 號過失傷害
    刑事案卷查明屬實，並經兩造協議協議所不爭執，尚堪採信
    為真實。
六、原告所受顱內出血、蜘蛛膜下腔出血、併發腦水腫之傷害與
    本件車禍間無相當因果關係：
  (一)原告主張兩造於92年8月27日下午3時45分發生車禍，致原告
    受有右脛骨骨折之傷害，並致原告於92年9 月間併發顱內出
    血、蜘蛛膜下腔出血及併發腦水腫之傷害等語。
  (二)原告因本件車禍後，經至臺北市立聯合醫院中興院區就診，
    經檢察官向該院查詢原告受傷情形，經該院函覆稱：「二、
    查陳王君之病情：(1)因右膝腫痛於92年8 月27日被送到本院
    急診求治，診斷為右側脛骨骨折。當時意識清楚，出院後因
    顱內出血於92年10月1 日再至本院神經外科住院，右側脛骨
    骨折並非重大不止或難治之傷害。(2)陳王君於92年10月1 日
    至神經外科住院，主訴左腳乏力、嘔吐、頭痛至本院急診就
    診，經電腦斷層掃描顯示蜘蛛膜下腔出血，進一步血管攝影
    顯示出血原因為顱內動脈瘤破裂導致，並非外傷性的顱內血
    腫」，有該院93年6 月10日北市興歷字第09360436400 號函
    可稽（見臺灣板橋地方法院檢察署94年度偵字第5400號卷，
    下稱偵查卷，第58頁）。
  (三)又本院刑事庭依原告聲請向行政院衛生署函查，經該署囑託
    國立臺灣大學醫學院附設醫院查明後函覆：「（一）根據所
    附病歷紀錄及資料，依醫理及病程判斷，甲○○○女士顱內
    出血及蜘蛛膜下腔出血之病因確為顱內動脈瘤破裂所致，而
    腦水腫則為顱內出血及蜘蛛膜下腔出血所引起。（二）顱內
    出血及蜘蛛膜下腔出血並非外傷性之腦內出血。（三）顱內
    動脈瘤產生之原因尚未清楚，但可能與高血壓及顱內血管動
    脈硬化或退化（老化）有關，由於血管壁脆弱加上血流之沖
    擊，在血管分叉處鼓出如泡狀之動脈瘤，隨著血液之持續沖
    擊，動脈瘤可能增大，瘤壁也隨之變薄而導致破裂出血，引
    起突發之腦中風出血。（四）慢性高血壓或一時之血壓升高
    皆可能增加動脈瘤破裂之機率」，亦有該院93年10月27日（
    93校附醫秘字第9300211721號函在卷可憑。足證原告係因其
    自身動脈瘤破裂，致發生顱內出血、蜘蛛膜下腔出血及腦水
    腫之傷害，尚難認與本件車禍有關。
  (四)原告固主張其於92年10月1 日所生顱內出血、蜘蛛膜下腔出
    血及腦水腫之傷害係因本件車禍所致，惟查經本院刑事庭再
    依職權向原告就診之臺北市立聯合醫院中興院區查詢原告所
    受傷害情形，經該院函覆稱：「二、查陳王君之病況：(1)重
    度肢障係依據內政部頒訂之身心障礙鑑定標準『依患者肢體
    之功能予以評估：上肢：兩上肢機能顯著障礙評為中度、下
    肢：兩下肢機能顯著障礙評為中度、合併上下肢為重度肢障
    』，陳王君之『重度肢障』主因係顱內出血致兩側腦部受損
    所致，但患者前開之車禍骨折，是使其功能無法藉由復健訓
    練而達成目標之重要原因。(2)『右脛骨骨折』已經手術固定
    ，如無合併腦傷，應不致於造成『一肢以上機能毀敗』之重
    傷害。患者骨折所遺下之後遺症為兩腳不等長『俗稱長短腳
    』及站立時右膝部嚴重疼痛。因兩側顱內出血使患者平衡功
    能較差，長短腳會嚴重影響患者平衡之控制致步行須持續有
    人協助。又因患者係額葉受損，高階思考及情緒控制出現障
    礙，一旦出現疼痛即放棄練習步行。上述多重原因係導致患
    者復健治療後，仍為兩下肢顯著障礙之因素」，亦有該院93
    年12月14日北市興歷字第09360992600 號函在卷可按，是原
    告因本件車禍所受右脛骨骨折之傷害，將發生俗稱長短腳之
    後遺症，當不致發生顱內出血、蜘蛛膜下腔出血及腦水腫之
    傷害。
  (五)綜上，原告固於92年8 月27日因本件車禍而受有右脛骨骨折
    之傷害，惟其於92年10月1 日，距本件車禍發生已逾1 個月
    ，始因左腳乏力、嘔吐、頭痛再至醫院就診，並發現原告顱
    內動脈瘤破裂、蜘蛛膜下腔出血及腦水腫，且依臺北市立聯
    合醫院中興院區及臺大醫院前開函文所示，原告腦水腫之傷
    害係因顱內動脈瘤破裂及蜘蛛膜下腔出血所致，且原告顱內
    出血及蜘蛛膜下腔出血均非外傷性之腦內出血，而可能與原
    告高血壓及顱內血管動脈硬化或退化（老化）有關，尚難認
    原告於92年10月1 日顱內出血、蜘蛛膜下腔出血及腦水腫與
    本件車禍間有何相當因果關係。原告因本件車禍所受傷害應
    僅右脛骨骨折之傷害。
七、按汽車倒車時，應顯示倒車燈光或手勢後，謹慎緩慢後倒，
    並應注意其他車輛及行人，道路交通安全規則第110 條第2
    款定有明文。被告領有合格之汽車駕駛執照，對於上開規定
    自應知悉，被告倒車行經本件車禍發生地點時，即應謹慎緩
    慢後倒，並應注意其他車輛及行人，且依當時天候及道路狀
    況等駕駛環境，並無不能注意之情事，竟疏未注意後方來車
    ，即貿然倒車以致肇事，被告就本件車禍發生確有過失，且
    被告有過失一節，復據兩造當庭協議不爭執，被告自應負過
    失責任。
八、次按因故意或過失，不法侵害他人之權利者，負損害賠償責
    任；又不法侵害他人之身體或健康者，對於被害人因此喪失
    或減少勞動能力或增加生活上之需要時，應負損害賠償責任
    ，又不法侵害他人身體、健康、名譽、自由、信用、隱私、
    貞操或不法侵害其他人格法益而情節重大者，被害人雖非財
    產上之損害，亦得請求賠償相當之金額；民法第184 條第1
    項前段、第193 條第1 項、第195 條第1 項前段分別定有明
    文。茲將原告得請求賠償之金額分述如下：
  (一)醫藥費用：
    1.原告主張其因本件車禍，致支出醫藥費用529,213 元等語
      ，固據其提出醫療費用單據影本26紙（見附民卷第9 頁至
      第34頁）為證。
    2.惟查原告因本件車禍係受有右脛骨骨折之傷害，至原告於
      92年10月1 日因顱內出血、蜘蛛膜下腔出血及腦水腫之傷
      害，並非本件車禍所致，與車禍間無相當因果關係，已如
      前述，故原告請求被告賠償之醫療費用，應以92年10月1
      日前因右脛骨骨折就醫所支出者為限。
    3.經本院依職權向臺北市立聯合醫院中興院區查明結果，原
      告自92年8 月27日至92年9 月6 日止因右脛骨骨折共支出
      醫療費用10,675元，其中220 元為診斷證明書費用，有該
      院94年3 月21日北市醫興字第09431455100 號函暨醫療費
      用明細表各1 件在卷足憑（見本院卷第39頁）。又原告於
      92年9 月7 日支出醫療費用290 元、同年9 月10日支出
      1,038 元、同年9 月20日支出80元、250 元、同年8 月27
      日支出290 元（見附民卷第9 頁正面至第11頁正面），共
      計支出12,623元，扣除診斷證明書220 元後，其必要之醫
      療費用為12,403元。
    4.至原告提出其餘診斷證明書，其中單據編號CS0000000 號
      （見附民卷第11頁反面）即係前開92 年8月27日至92年9
      月6 日止之醫療費用10,675元；其餘單據（見附民卷第12
      頁正面至第34頁）則均屬92年10月1 日以後至93年6 月15
      日原告因顱內出血、蜘蛛膜下腔出血及腦水腫之傷害而再
      就醫之醫療費用，尚難認係因本件車禍所支出之醫療費用
      ，均應予以剔除。
    5.本件原告支出之必要醫療費用共計12,403元。
  (二)看護費用：
    1.原告主張其因本件車禍受傷，自92年11月6 日起至92年5
      月24日止不能行動，生活無法自理，僱用特別看護，共計
      支出457,100 元之看護費用，業據原告提出看護費用單據
      影本共13紙（見附民卷第35頁至第47頁）。
    2.經本院依職權向原告就診之臺北市立聯合醫院查明原告之
      病情，經該院函覆稱：「二、查陳王君之病況：(1)因右側
      脛骨骨折於92年8 月27日經急診入院，92年8 月28日行內
      固定術，92年9 月6 日由骨科出院。(2)住院期間共11日，
      需看護11日。(3)出院後需石膏固定1 個月，約需看護1 個
      月」有該院94年3 月21日北市醫興字第09431455100 號函
      附卷可參（見本院卷第39頁），兩造對此亦均不爭執。原
      告於92年8 月27日起住院至92年9 月6 日出院及出院後1
      個月雖未僱請看護，惟其實際上既有看護需要，此項看護
      工作自係由其親屬實際擔任，此項親屬看護之恩惠，尚不
      能加惠於被告，故原告雖未於該期間內僱請看護，仍得請
      求看護費用之損害（最高法院86年度台上字第2005號、89
      年度台上字第1749號判決意旨參看）。以原告提出92年11
      月6 日之後之看護費用單據，均係每5 日看護費用9,500
      元，故每日看護費用為1,900 元，與一般看護行情之收費
      情形尚屬相當，故原告得請求92年8 月27日起至92年9 月
      6 日住院期間及自92年9 月7 日起至92年10月6 日止1 個
      月之看護費用，共計77,900元【計算式：（(1)92年8 月27
      日起至92年9 月6 日止共11日：1,900 元×11日＝20,900
      元）＋（(2)92年9 月7 日起至92年10月6 日止共30日：1,
      900 元×30日＝57,000元）＝77,900元】。
    3.故原告因本件車禍而受有看護費用之損害為77,900元。
  (三)不能工作之損害：
    1.原告主張其因本件車禍致自92年9 月1 日起至93年8 月31
      日止共計1 年無法工作，以其每月薪資65,000元計算，共
      受有780,000元之損害等語。
    2.經查原告因本件車禍受有右脛骨骨折之傷害，於92年8 月
      27日急診住院至92年9 月6 日出院，出院後需石膏固定1
      個月，約需看護1 個月，足證原告因本件車禍所受之傷害
      ，確係致原告至92年10月6 日止不能工作。
    3.然查經本院依職權向原告任職之三重市修德國小查詢原告
      領取薪資情形，經該校函覆稱：「二、本校教師甲○○○
      於92年8 月27日於校園發生車禍意外時，分別自92年8 月
      28日至92年9 月15日，及92年9 月15日至92年11月28日申
      請兩時段公傷假。三、公傷假期間因未實際擔任導師，除
      導師費扣予代課人外，其每月薪資共69,190元仍依規定照
      支，並無減發或未支給情形。四、陳王師於請假期間提前
      申請專案退休，並已獲核准於92年10月16日生效」，有該
      校94年1 月18日北修國小人字第0940000156號函暨教職員
      請假卡影本1 件、臺北縣政府函文影本1 件、92年8 月至
      92年11月薪資明細表影本1 件在卷可憑（見本院卷第20頁
      至第31頁），自堪採信為真實。
    4.觀諸原告薪資表所載（見本院卷第28頁以下），原告已領
      取92年8 月、9 月份之導師費各2,000 元，92年10月份因
      公傷假分別扣5 日、6 日導師費330 元、396 元，共計72
      6 元，故每日扣導師費為66元，原告於92年10月6 日前仍
      需休養，故自屬受有6日導師費未領取之損害共計396元。
    5.而原告嗣後既申請提前專案退休，並已獲核准於92年10月
      16日生效，且原告之薪資領取至92年11月份，原告復係因
      其嗣後因自身顱內動脈瘤破裂所致顱內出血、蜘蛛膜下腔
      出血及腦水腫之傷害，致其額葉受損，高階思考及情緒控
      制出現障礙，無法再繼續擔任教師之工作，因而申請專案
      提前退休核准在案，則原告受有不能工作之損害，顯非因
      本件車禍所生之損害，而係因其本身顱內動脈瘤破裂所致
      之顱內出血等傷害所生之損害，自難認係與本件車禍有何
      關連。
  (四)精神慰撫金：
    1.原告主張其因本件車禍遭受嚴重傷害，精神感受極大痛苦
      ，爰請求精神損害賠償1,300,000元等語。
    2.原告因本件車禍受有右脛骨骨折之傷害，已如前述，且其
      所受此項傷害將來將致生俗稱長短腳之後遺症，此種長短
      腳之後遺症係屬終身之後遺症，較諸一般經復健即得痊癒
      之車禍傷害更為嚴重，原告精神自屬痛苦不堪。次查原告
      最高學歷為師專畢業，原係三重市修德國小老師，每月薪
      資約70,000元，被告最高學歷為大學畢業，目前擔任蘆洲
      市三民高中老師，每月薪資約50,000元，業據兩造協議所
      不爭執（見本院卷第53頁），本院審酌兩造之身分、地位
      ，及被告侵害程度等一切情狀，認原告請求精神慰撫金1,
      300,000 元尚屬過高，應予核減為700,000 元，尚稱允適
      。
  (五)綜上，原告因本件車禍共計受有790,699 元之損害（計算式
    ：12,403元＋77,900元＋396 元＋700,000 元＝790,699 元
    ）。
九、原告就本件車禍亦與有十分之二之過失責任，應減輕被告十
    分之二之過失責任：
  (一)被告抗辯原告於騎乘機車行經車禍發生地點，亦疏未注意車
    前狀況，其就本件車禍之發生亦與有過失，應同負其責等語
    。
  (二)按汽車行駛時，駕駛人應注意車前狀況及兩車併行之間隔，
    並隨時採取必要之安全措施，道路交通安全規則第94條第3
    項定有明文。原告騎乘車號QFU ─852 號輕型機車行經本件
    車禍發生地點，應注意車前狀況，並隨時採取必要之安全措
    施，且當時亦無不能注意之情形，猶疏未注意，致生本件車
    禍，惟被告係倒車之車輛，理應比原告負更高之注意義務，
    故本院認原告就車禍之發生雖有過失，惟其過失程度較被告
    為低，原告應僅有十分之二之過失責任，故應減輕被告十分
    之二之過失責任。
  (三)故被告就原告所受之前揭損害，應賠償之金額為632,559 元
    （計算式：790,699 元×0.8 ＝632,559 元，元以下四捨五
    入）。
十、從而，原告依據侵權行為法律關係，請求被告賠償632,559
    元及自起訴狀繕本送達翌日即93年8 月21日（見附民卷第48
    頁）起至清償日止，按年息5%計算之利息，為有理由，應予
    准許；逾此部分之請求，為無理由，應予駁回。
十一、因本案事證已臻明確，兩造其餘主張、陳述及所提之證據
      暨攻擊防禦方法，經本院審酌後，認與本案判斷結果無影
      響，均毋庸再予一一審酌，附此敘明。
十二、原告陳明願供擔保，聲請宣告假執行，經核原告勝訴部分
      ，經核於法尚無不合，爰酌定相當之擔保金額宣告之，並
      依職權宣告被告得供擔保免為假執行。至原告其餘假執行
      之聲請，因該部分之訴業經駁回，其假執行之聲請亦失所
      附麗，應併予駁回。
十三、結論：本件原告之訴為一部有理由，一部無理由，依民事
      訴訟法第79條、第390條、第392 條，判決如主文。
中　　華　　民　　國　　94　　年　　5 　　月　　10　　日
                  民事第一庭    法　官　周舒雁
上列正本係照原本作成
如對本判決上訴，須於判決送達後20日內向本院提出上訴狀
中　　華　　民　　國　　94　　年　　5 　　月　　16　　日
                                書記官  張坤校
